【裁判字號】    89,台上,2640
【裁判日期】    890511
【裁判案由】    違反山坡地保育利用條例
【裁判全文】
最高法院刑事判決                              八十九年度台上字第二六四○號
    上  訴  人  乙○○
    選任辯護人  蔡明華律師
                簡炎申律師
    上  訴  人  丙○○
                甲○○
    共      同
    選任辯護人  涂秀蕊律師
                孫煜輝律師
右上訴人等因違反山坡地保育利用條例案件，不服台灣高等法院中華民國八十七年三
月三十一日第二審判決（八十七年度上訴字第三六四號，起訴案號：台灣桃園地方法
院檢察署八十五年度偵字第一四四四一、一四八六六、一六○九一、一六二○四號）
，提起上訴，本院判決如左：
    主  文
原判決撤銷，發回台灣高等法院。
    理  由
本件原判決認定上訴人乙○○為桃園縣龜山鄉○○○段坑底小段第一○一地號山坡地
之所有權人，竟未先擬具水土保持計畫送請各該目的事業主管機關核定，即擅自於民
國八十四年七月六日與上訴人丙○○訂立契約，將上開土地出租予丙○○經營「純榮
砂石行」，同意丙○○在上開土地堆積土石，租金每月新台幣三萬五千元，丙○○乃
於該地設置貨櫃屋、發電機及輸送帶等工作物，並夥同其所僱用之上訴人甲○○駕駛
挖土機在上開土地堆放面積約零點一一五三公頃（面積及位置均詳如卷附桃園縣桃園
市地政事務所土地複丈成果圖所示）之砂石，供作混合鋪路工程碎礫級配之用，因未
做坡面保護措施，致土石裸露，嚴重破壞水土保持功能，每遇大雨，即因該地前臨省
道台一線，後有陡坡，雨水夾雜堆積之土石沖刷，危及道路交通及下方房舍之安全，
致生公共危險。嗣桃園縣政府於八十四年八月十六日、八十五年五月二日分別以八十
四府農保字第一八四二一四號函、八十五府農保字第九六一一二號函，依水土保持法
第十三條第一項之規定，先後限令乙○○於八十四年九月十日、八十五年五月十五日
前完成必要之安全措施，詎乙○○置之不理，仍任令丙○○及甲○○繼續在上開土地
堆積土石，迄八十五年十一月十三日下午二時許，為桃園縣警察局龜山分局會同桃園
縣政府農業局山坡地聯合取締稽查小組共同查獲，並扣得丙○○所有之挖土機二部及
碎石機、發電機各一台等情。因而撤銷第一審之判決，以上訴人等所為，係違反修正
前山坡地保育利用條例第三十條第一項、第三十五條第一項第四款之規定，應依同條
例第三十五條第三項規定論處。雖非無見。
惟查原判決雖認上訴人甲○○自八十四年七月六日起與其餘上訴人等均有犯意聯絡，
但上訴人甲○○及丙○○於警訊時，均供稱係自八十四年八月起，始於前揭土地經營
等情（見八十五年度偵字第一四八六六號卷第三頁背面及第六頁背面），且上訴人乙
○○雖於八十四年七月六日與上訴人丙○○簽立租約，但上訴人甲○○並未共同承租
，有土地租賃契約書影本在卷可按（見一審卷第六十三至六十五頁），即上訴人乙○
○於一審亦僅供稱：伊有要上訴人丙○○做好水土保持工作等語（見一審卷第六十頁
），得否認上訴人甲○○自八十四年七月六日即已知情，共同參與，似不無疑問。又
原判決事實雖認上訴人等自同年七月六日起即有上開犯行（見原判決第二頁第六行）
，惟理由第一段則載稱：「……上開土地之租賃期間始於八十四年八月二十日，而被
告乙○○早於同年月七日桃園縣政府至該地會勘後，即將上情告知丙○○，並要求丙
○○作水土保持之工作，業據乙○○供認無訛……」等情（見原判決第二頁背面倒數
第四行至末二行），似又認上訴人丙○○自八十四年八月七日知悉後始決意而為，此
部分事實之記載與理由之述似有矛盾。究竟上訴人丙○○等三人之犯罪時間各自何
時開始，尚未盡明瞭，本院無從為適用法律當否之判斷。再查檢察官公訴意旨認上訴
人等自八十三年九月間起，即有上開犯行，原審就此期間至八十四年七月五日部分，
未予判決，復未說明其理由，自有已受請求之事項未予判決之違誤。末查上訴人等行
為後，山坡地保育利用條例業於八十七年一月七日修正公布，刪除第三十條條文，第
三十五條第一項亦修正為：有下列情形之一者，處新台幣六萬元以上三十萬元以下罰
鍰：一、依法應擬具水土保持計畫而未擬具，或水土保持計畫未經核定而擅自實施，
或未依核定之水土保持計畫實施者。二、違反第二十五條第一項規定，未在期限內改
正者。第三項前段則修正為：第一項各款情形之一，致生水土流失、毀損水土保持處
理與維護設施或釀成災害者，處六月以上五年以下有期徒刑，得併科新台幣六十萬元
以下罰金。原審於八十七年三月三十一日判決時，上開山坡地保育利用條例第三十條
業經修正刪除，第三十五條亦已無第一項第四款（修正為第一款）之規定，另第三十
五條第三項之構成要件，則修正為致生水土流失、毀損水土保持處理與維護設施或釀
成災害等具體危險之情形，始符處罰之條件。原判決未比較適用，仍認上訴人所為違
反修正前山坡地保育利用條例第三十條第一項規定，應論以第三十五條第三項之罪，
亦有不適用法則之違誤。以上或為上訴意旨所指摘或為本院得依職權調查之事項，應
認原判決仍有撤銷發回更審之原因。
據上論結，應依刑事訴訟法第三百九十七條、第四百零一條，判決如主文。
中      華      民      國    八十九    年      五      月     十一     日
                              最高法院刑事第三庭
                                  審判長法官  陳  錫  奎
                                        法官  洪  清  江
                                        法官  吳  昆  仁
                                        法官  李  伯  道
                                        法官  陳  世  雄
      右正本證明與原本無異
                                              書  記  官
中      華      民      國    八十九    年      五      月     十七     日


司法院資訊處製作；財團法人民間司法改革基金會備份。
